【裁判字號】    97,上易,722
【裁判日期】    970423
【裁判案由】    傷害等
【裁判全文】
臺灣高等法院刑事判決                 97年度上易字第722號
上  訴  人
即  被  告  甲○○
上列上訴人因傷害案件，不服臺灣臺北地方法院96年度易字第27
76號，中華民國96年12月31日第一審判決（起訴案號：臺灣臺北
地方法院檢察署96年度偵字第16770號），提起上訴，本院判決
如下：
    主  文
上訴駁回。
    事  實
一、緣甲○○因鄰居乙○○多次向臺北市政府建管處（以下簡稱
    建管處）檢舉渠位於臺北市文山區○○○路○段150巷13之1
    號住處違建一事，而與乙○○迭起爭執。嗣民國（下同）96
    年6月1日，乙○○再向建管處檢舉上開處所違建，建管處人
    員建議甲○○應與乙○○協議，雙方好好談一談，甲○○乃
    於當日下午5時50分許，偕同其妻趙麗晨（被訴公然侮辱罪
    部分經原審判決無罪確定）至乙○○位於臺北市文山區○○
    ○路○段150巷23號2樓之住處大門外，趙麗晨按乙○○住處
    門鈴及敲門後，甲○○隨手將未完全關閉之木門往內推，進
    入乙○○住處（此部分業經原審判決尚未構成侵入住宅罪確
    定），並開口質問乙○○是否又向建管處檢舉，乙○○認為
    甲○○是前去興師問罪，乃上前罵甲○○，2人因而發生口
    角、對罵，乙○○轉身欲打電話報警，但匆忙中踢到擺放於
    地上之電風扇而跌撞到不詳物品，致左上臂瘀傷（10×6公
    分），乙○○在打完電話後又趨前以雙手欲將甲○○推出門
    外，此時甲○○明知以其與乙○○的年紀及力氣相比較，其
    以手往前推乙○○身體，必致乙○○往後跌坐在地而受傷，
    竟仍不違背其本意，以手掌往乙○○胸前一推，致乙○○因
    而向後跌坐在地，並受有前胸壁10×10公分瘀傷、左臀部挫
    傷等傷害，當時在乙○○住處聊天之陳雲卿見狀乃立刻趨前
    將乙○○扶起，乙○○與甲○○仍繼續對罵，乙○○並試圖
    將住處之木門關上，此時站在甲○○身後之趙麗晨的手因放
    在於木門框旁，還因此而遭夾傷（此部分未據告訴）。嗣據
    報前去處理之警員張呈兆到場，乙○○向警員表示：因違建
    問題而爭執，在門外的那對夫妻（指甲○○）毆打她，警員
    告知如有受傷可檢具驗傷單到派出所製作筆錄，乙○○仍與
    甲○○就違建問題發生爭執、對罵，經警將甲○○、趙麗晨
    勸離下樓後始停止。
二、案經乙○○訴由臺北市政府警察局文山第二分局報請臺灣臺
    北地方法院檢察署檢察官偵查起訴。
    理  由
一、程序部分：按「被告以外之人於審判外之言詞或書面陳述，
    除法律有規定者外，不得作為證據」，刑事訴訟法第159條
    第1項固有明文；惟按「被告以外之人於偵查中向檢察官所
    為之陳述，除顯有不可信之情況者外，得為證據。」、「除
    前三條之情形外，下列文書亦得為證據：除顯有不可信之情
    況外，從事業務之人於業務上或通常業務過程所須製作之紀
    錄文書、證明文書」，同法第159條之1第2項、第159條之4
    第2款亦分別定有明文。證人乙○○、陳雲卿、張呈兆於檢
    察官偵查中均曾到庭具結作證，有卷附之證人結文可證（見
    偵查卷第29、30、35頁），且被告於審判中均不爭執證人張
    呈兆之證言，證人乙○○、陳雲卿於原審中亦以證人身分經
    被告詰問，而綜觀全案資料，並未發現渠等3人之陳述有何
    顯不可信之情況，本院審酌渠等作證時之情況，認以渠等之
    陳述作為本案證據並無不當，故認具有證據能力。又告訴人
    乙○○所提出之國防醫學院三軍總醫院附設民眾診療服務處
    診斷證明書，及原審法院依職權向國防醫學院三軍總醫院附
    設民眾診療服務處所調取之乙○○於96年6月1日急病歷資料
    （含急診病歷、診斷證明書、急診部外傷簡圖、急診醫護生
    命徵候記錄等），均為該醫院醫生於通常業務過程所須製作
    之紀錄文書、證明文書，且無顯有不可信之情況，本院認以
    之作為證據並無不當，故認亦有證據能力，均先予敘明。
二、訊之上訴人即被告甲○○固坦承於前揭時間，因告訴人乙○
    ○向建管處檢舉上開處所違建一事，前往乙○○住處，雙方
    並因此發生口角爭執，於乙○○以雙手作勢要將之往外推，
    伊曾以手臂抵擋，惟矢口否認有何傷害乙○○之犯行，並辯
    稱：我沒有心生憤恨上樓找乙○○爭執，我們只是要請她不
    要再打電話給建管處，她就一直罵我們然後自己跌倒，我沒
    有動手推她造成她受傷，證人陳雲卿係告訴人朋友，所為證
    言反覆，有袒護告訴人之嫌，不足採信云云。經查：
  (一)被告甲○○於前揭時間，與其配偶趙麗晨因告訴人乙○○多
    次向建管處檢舉其上開住處違建，且乙○○於96年6月1日又
    向建管處檢舉違建，乃聽從建管處人員建議一起上樓至乙○
    ○住處，欲與乙○○協調，趙麗晨按乙○○住處門鈴及敲門
    後，甲○○隨手將未完全關閉之木門往內推，並開口問乙○
    ○是否又向建管處檢舉違建，乙○○上前罵甲○○，2人因
    而發生口角等情，除據被告甲○○自承在卷外，並據證人趙
    麗晨於原審法院審理時證述在卷，證人陳雲卿於檢察官偵訊
    及原審法院審理時亦先後證稱：「我看到甲○○開門進來，
    乙○○就上前罵他，質問他為何進來他家」（見偵查卷第26
    頁）、「（你有看到甲○○打開乙○○家住處的木門嗎？）
    沒有，只看到門打開，他進來。（甲○○有走進去乙○○的
    房子裡面嗎？）門口1、2步。（你有聽到甲○○講什麼話嗎
    ？）他進來，乙○○就站起來往甲○○的方向走去，後來兩
    個人就吵起來了」（見原審卷第18頁背面），堪認屬實。
  (二)告訴人乙○○於當日下午6時16分至國防醫學院三軍總醫院
    附設民眾診療服務處急診，經醫生診斷受有左上臂瘀傷（10
    ×6公分）、前胸壁瘀傷（10×10公分）、左臀部挫傷等傷
    害，有卷附之診斷證明書及國防醫學院三軍總醫院急診部外
    傷簡圖在卷可稽（見原審卷第30、31頁）。雖甲○○否認乙
    ○○當天所受之傷害係其所造成（左上臂瘀傷部分非甲○○
    所造成，詳如後述），惟乙○○所受之前胸壁瘀傷、左臀部
    挫傷，係甲○○以右手往乙○○胸前一擊，致乙○○往後跌
    坐在地而造成之情，除據乙○○於原審法院證述在卷，亦據
    證人陳雲卿於檢察官偵訊及原審法院審理時證述綦詳，而甲
    ○○於原審法院審理時亦自承乙○○曾以雙手作勢欲將伊往
    外推，伊有以手臂抵擋等語，雖乙○○否認以雙手作勢欲推
    甲○○，然衡以經驗法則，當時甲○○與乙○○發生激烈口
    角爭執，雙方情緒均相當高昂，且處於緊張狀態，渠等對於
    自己在極短時間內所為之動作實在很難完全記得，而以甲○
    ○所自承之情形，與乙○○所受有「前胸壁瘀傷、左臀部挫
    傷」等傷害相比對，堪認乙○○係前胸部受力而瞬間往後跌
    坐在地，因而受有該等傷害，是甲○○所稱伊僅係以手臂抵
    擋云云，乙○○否認以雙手作勢欲推甲○○云云，均不足採
    信。
  (三)又乙○○雖證稱甲○○係以「握拳」往她胸前一擊，而使她
    往後跌坐在地上，陳雲卿於檢察官偵訊證稱甲○○往乙○○
    胸口揮了一「拳」，乙○○就跌倒在地上，然依前揭國防醫
    學院三軍總醫院急診部外傷簡圖所示，乙○○前胸壁係受有
    「10×10公分瘀傷」，與人握拳之拳頭形狀長寬不一之情形
    不符，而證人陳雲卿於原審法院審理時已證稱：「甲○○是
    用手，但是他是握拳，還是手張開用推的我不曉得，我看到
    乙○○往後退跌坐在地上」等語（見原審卷第19頁），且衡
    以經驗法則，證人陳雲卿當時既非站在甲○○與乙○○中間
    ，其自不可能清楚看見甲○○係握拳或以手掌往乙○○胸前
    一推，而乙○○既緊張到無法記得自己曾以雙手作勢欲推甲
    ○○，其當時自亦無法清楚看見甲○○究係以握拳或以手掌
    往其胸前一推，故認乙○○所述及證人陳雲卿於偵查中所述
    ，與事實均有所不符，難予採信。
  (四)再甲○○雖一再否認乙○○所受之「前胸壁瘀傷、左臀部挫
    傷」係伊所造成，趙麗晨於原審法院審理時亦證稱乙○○要
    打電話報警時曾因踢到地上擺放之電風扇而跌倒云云，然如
    前所述，乙○○所受之「前胸壁瘀傷、左臀部挫傷」係甲○
    ○以右手往以雙手作勢欲推他的乙○○胸前一推而造成，且
    乙○○縱曾遭電風扇絆倒，但其並未發生翻滾，身體前後自
    不可能均受有傷害，況縱有翻滾，身體前後所受的傷亦不可
    能不同（一為瘀傷、一為挫傷）。又衡以經驗法則，倘甲○
    ○未曾出手往乙○○胸前一推而使她往後跌坐在地受傷，乙
    ○○不可能在證人張呈兆警員到場處理時，即向張呈兆表示
    遭甲○○毆打（此業據證人張呈兆於檢察官偵訊時證述在卷
    ，見偵查卷第33頁），證人侯辛規於原審法院96年12月17日
    審理時，亦證稱乙○○確實有向警員表示她被打，「警察有
    告訴王太太及二樓的陳雲卿，如果要提出告訴則需要去驗傷
    之類的話」等語（見原審卷第51頁背面），且查前揭乙○○
    於96年6月1日急病歷資料，急診醫護生命徵候記錄記載「主
    訴剛被鄰居打，屁股著地，有頭昏、胸口不適的情形」（原
    審卷第32頁），乙○○當時之主訴亦與本院前開認定之情形
    相符，此亦符合經驗法則，足堪採信。
  (五)甲○○為一近40歲之年輕壯漢，乙○○則已是近68歲之女性
    年長者，2人之力氣顯不相當，甲○○明知倘其以手往乙○
    ○身體一推，必致乙○○往後跌坐在地而受傷，其於乙○○
    以雙手作勢欲將之往外推時，竟不選擇往後退或離開，而以
    右手往乙○○胸前一推，致乙○○往後跌坐在地而受有前揭
    傷害，且此情形亦不違反其本意，其有傷害之未必故意甚明
    ，其所辯未傷害乙○○，無法證明其傷勢是他造成的云云，
    不足採信。
  (六)又證人陳雲卿於檢察官訊問及原審審理中所為證述均經具結
    ，所述亦與告訴人乙○○所訴情節大致相符，而誣告或偽證
    之刑責非輕，陳雲卿與被告間素無怨隙及仇恨，自無甘冒偽
    證罪責，無端設詞陷害被告之理，證人陳雲卿上開證述之內
    容，尚無顯不可採信之情，應認與事實相符而堪以採信。被
    告辯稱證人陳雲卿係告訴人朋友，所為證言有袒護告訴人之
    嫌云云，僅為片面之詞，尚無其他證據足資證明所言屬實，
    自難遽以採信。綜上所述，甲○○傷害乙○○一節，已事證
    明確，甲○○之傷害犯行，堪以認定，應予依法論科。
三、核被告甲○○所為，係犯刑法第277條第1項之傷害罪。原審
    以被告罪證明確，引用刑法第277條第1項、第41條第1項前
    段，刑法施行法第1之1條，並審酌被告甲○○無前科，素行
    尚可，因乙○○一再向建管處檢舉其住處違建而前去欲與乙
    ○○協調，乙○○出言相罵，2人發生口角爭執後，乙○○
    以雙手欲將甲○○推出門外，而發生傷害行為，乙○○所受
    之傷勢，及甲○○之智識程度、生活狀況、犯後否認犯罪，
    態度難認良好等一切情狀，量處拘役30日，並諭知易科罰金
    之折算標準，認事用法，核無不合，量刑亦屬適當。原審又
    以公訴意旨另認被告甲○○於前揭時、地，同時尚有傷害乙
    ○○左上臂，致其左上臂瘀傷，認甲○○尚有此部分之傷害
    犯行。惟：(一)按犯罪事實應依證據認定之，無證據不得認定
    犯罪事實，刑事訴訟法第154條第2項定有明文。又按認定不
    利於被告之事實，須依積極證據，苟積極證據不足為不利於
    被告事實之認定時，即應為有利於被告之認定，更不必有何
    有利之證據（最高法院30年上字第816號判例意旨參照）。
    再告訴人之指訴，係以使被告受刑事訴追為目的，是以告訴
    人之指訴為證據方法，除其指訴須無瑕疵，且應有查與事實
    相符之佐證，始得資為判決之基礎，亦經最高法院著有52年
    台上字第1300號及61年台上字第3099號判例可資參照。(二)查
    公訴人認甲○○有此部分傷害犯行，乃係以乙○○之指述及
    前揭國防醫學院三軍總醫院附設民眾診療服務處診斷證明書
    為其論據。訊之甲○○則堅決否認有此傷害之犯行，辯稱：
    伊並未出手抓乙○○手臂，伊不知道乙○○手臂為何受傷等
    語。(三)經查：乙○○於原審法院審理時固證稱「他（指甲○
    ○）打我左前胸一拳，又用手抓我的左上臂」云云，然查乙
    ○○於警詢中稱：「甲○○他用拳頭打我」（見偵查卷第13
    頁），於檢察官偵訊時證稱：「她就出手打我胸口一拳，我
    就倒在地上」（見偵查卷第25頁），於急診就醫時亦僅向醫
    護人員表示「剛被鄰居打，屁股著地，有頭昏、胸口不適的
    情形」（見前揭急診醫護生命徵候記錄），其均未指述甲○
    ○有用手抓伊左上臂之情形。又衡以經驗法則，乙○○在甲
    ○○以右手往其胸前一擊即往後跌坐在地，甲○○實無再出
    手抓其左上臂之必要，且此時乙○○已瞬間往後、往地上跌
    坐，甲○○豈可能再抓住其左上臂呢？再趙麗晨於原審法院
    審理時具結證稱，乙○○要打電話報警時，因地上擺放有電
    風扇，有跌倒之情形，而查前揭國防醫學院三軍總醫院急診
    部外傷簡圖所示，乙○○左上臂係受有10×6公分瘀傷，且
    僅一處呈上下橢圓形之瘀傷，明顯與人用力以手指去抓所可
    能造成之傷應有大拇指與4隻手指之傷痕跡不同，顯見乙○
    ○所受之「左上臂10×6公分瘀傷」，應非如其在原審法院
    所稱係甲○○以右手去抓所造成，而係其轉身欲打電話報警
    ，在匆忙中踢到擺放於地上之電風扇而跌撞到不詳物品所致
    。甲○○既未使乙○○受有左上臂10×6公分瘀傷之傷害，
    公訴人所指甲○○犯有此部分傷害犯行，原應為無罪之諭知
    ，但檢察官認此與甲○○所為前揭經判處有罪部分係一罪關
    係，故不另為無罪之諭知，經核亦無不合，被告上訴意旨猶
    執前詞指摘原判決不當，為無理由，應予駁回。
據上論斷，應依刑事訴訟法第368條，判決如主文。
本案經檢察官劉斐玲到庭執行職務。
中    華    民    國    97    年    4     月    23    日
                  刑事第十一庭審判長法  官  張連財
                                    法  官  楊照男
                                    法  官  洪光燦
以上正本證明與原本無異。
不得上訴。
                                    書記官  駱麗君
中    華    民    國    97    年    4     月    23    日
附錄：本案論罪科刑法條全文
中華民國刑法第277條
傷害人之身體或健康者，處 3 年以下有期徒刑、拘役或 1 千元
以下罰金。
犯前項之罪因而致人於死者，處無期徒刑或 7 年以上有期徒刑；
致重傷者，處 3 年以上 10 年以下有期徒刑。


司法院資訊處製作；財團法人民間司法改革基金會備份。
